【裁判字號】    97,上易,329
【裁判日期】    971209
【裁判案由】    回復原狀等
【裁判全文】
臺灣高等法院臺中分院民事判決         97年度上易字第329號
上  訴  人  見發家具有限公司
                        號
法定代理人  乙○○
                        號
訴訟代理人  張崇哲律師
複代理人    張仕融律師
被上訴人    大買家科技股份有限公司
法定代理人  甲○○
訴訟代理人  陳鴻謀律師
複代理人    陳育仁律師
上列當事人間請求回復原狀等事件，上訴人對於民國97年6月24
日臺灣臺中地方法院96年度訴字第1405號第一審判決提起上訴，
本院於97年11月25日言詞辯論終結，判決如下：
    主  文
上訴駁回。
第二審訴訟費用由上訴人負擔。
    事實及理由
一、上訴人主張：兩造於 93年5月20日簽訂台灣裝潢網家具委託
    製作合作契約書（下稱系爭合作契約），雙方合作模式為：
    被上訴人提供商品設計圖，向上訴人訂購系統家具，家具製
    造完成後送至上訴人倉庫負責保管與倉儲，上訴人依被上訴
    人通知，將系統家具配送至消費者指定之處所並完成安裝，
    經消費者確認商品無誤後完成交易。被上訴人下訂單時給付
    上訴人30％貨款，上訴人將貨品製作完成時，被上訴人給付
    上訴人40％貨款，剩餘之30％貨款，由消費者簽收確認無誤
    後，被上訴人再為給付。 96年3月23、26日被上訴人通知上
    訴人出貨予消費者王淑玲、王琇慧，因兩造間有訴訟糾紛（
    原法院95年度中簡字第5959號給付貨款事件），上訴人乃暫
    停出貨。後經上訴人與消費者聯絡後，分別於 4月12日、l4
    日配送完成，並於 4月17日發函通知被上訴人。兩造間並無
    應在被上訴人通知後 7日內出貨給消費者之約定，故上訴人
    無延遲之情。況系爭合作契約，應屬承攬契約之性質，除以
    工作於特定期限完成或交付為契約之要素者外，依民法第50
    2條第2項之反面解釋，定作人不得解除契約，然被上訴人於
    96年5月2日以台中大隆路郵局第 418號存證信函通知上訴人
    解除契約，其解除契約顯無理由。上訴人同意被上訴人終止
    兩造間之承攬契約，惟應以被上訴人96年5月2日之存證信函
    為準，契約向後失效，雙方先前已履行部分，繼續有效存在
    。然因係被上訴人執意終止本件承攬契約，依民法第 511條
    規定，上訴人就契約終止而生之損害，得請求賠償，而賠償
    之範圍依民法第 216條規定，包括上訴人就未完成部分可取
    得之利益，即剩餘之報酬30％，依雙方確認之庫存商品 187
    件計算，金額為39萬0165元。又上訴人所生產之商品，依約
    係被上訴人所有，上訴人代為保管，被上訴人既終止本契約
    ，上訴人自無義務再替被上訴人保管庫存商品。查庫存商品
    尚有 187件，堆積於上訴人所承租位於台北縣樹林市○○○
    ○路133巷1之33號倉庫，契約解除後，被上訴人無法律上之
    原因，所受有之倉儲利益（即每月租金 3萬6028元及倉管人
    員薪津 2萬2444元），應返還予上訴人，直至將庫存商品領
    回為止。爰求為命(一)被上訴人應給付上訴人39萬0165元，及
    自起訴狀送達翌日起至清償日止，按年息 5％計算之利息。
    (二)被上訴人應自 96年5月2日起，按月給付上訴人5萬8472元
    ，至將位於台北縣樹林市○○○○路133巷1之33號之上訴人
    倉庫的庫存商品合計 187件領回時止。(三)被上訴人應將位於
    台北縣樹林市○○○○路133巷1之33號之上訴人倉庫的庫存
    商品合計187件領回。(四)願供擔保請准宣告假執行之判決。
二、被上訴人則以：系爭商品送達消費者處所並完成安裝前，商
    品須由上訴人負責保管，上訴人預付商品之70％貨款中，已
    涵蓋保管期間費用，此由雙方合作期間，上訴人未曾請求保
    管費用之事實已明，縱使被上訴人主張解除契約，因解約之
    事由係可歸責於上訴人，上訴人應自負其責。系爭商品放置
    於上訴人之樹林市家具工廠，並非上訴人另行租賃之倉庫，
    無須額外支付租金，且放置系爭商品處僅約15坪，無人在現
    場保管看守，工作人員均為上訴人之工廠員工，豈有人事費
    用可言？兩造間系爭合作契約之性質，被上訴人認屬「提供
    專業技能」暨「製造物供給」之附合式買賣契約，因上訴人
    違約，被上訴人已於96年5月2日寄發存證信函解除契約，雙
    方有回復原狀之義務，上訴人需返還目前剩餘之預付款價金
    ，該系爭商品即屬上訴人所有，焉有訴請被上訴人領回庫存
    商品及請求倉儲、人事費用之理等語，資為抗辯。並聲明：
    上訴人之訴及假執行之聲請均駁回，如受不利判決願供擔保
    請准宣告假執行之判決。
三、原審為上訴人敗訴之判決，上訴人不服，求為判決(一)被上訴
    人應給付上訴人39萬0165元，及自起訴狀送達翌日起至清償
    日止，按年息5％計算之利息。(二)被上訴人應自 96年5月2日
    起，按月給付上訴人5萬8472 元，至將位於台北縣樹林市○
    ○○○路 133巷1之33號之上訴人倉庫的庫存商品合計187件
    領回時止。(三)被上訴人應將位於台北縣樹林市○○○○路13
    3巷1之33號之上訴人倉庫的庫存商品合計 187件領回。被上
    訴人則求為判決駁回上訴。
四、兩造不爭執之事實：
  (一)兩造於 93年5月20日簽訂「臺灣裝潢網家具委託製作合作契
    約書」。雙方合作方式依契約書約定，綜合其條文內容及雙
    方實際操作情形如下：
  (1)被上訴人提供家具商品設計圖及含稅金額，上訴人依該設計
    圖施作。（第3條）
  (2)被上訴人自 93年5月20日陸續下單（即通知上訴人製作家具
    之型式、數量），下單時被上訴人應按前述含稅金額支付上
    訴人30％訂金（第3條、第4條），上訴人製作完成被上訴人
    再支付按前述含稅金額之40％。
  (3)被上訴人遇有消費者訂購商品時，通知上訴人至消費者指定
    之地點將家具安裝完成，經消費者簽認送貨無誤後，上訴人
    以該送貨單為據，向被上訴人請該產品含稅金額之尾款即30
    ％。
  (二)95年 9月15日上訴人以雙方上開合作模式，銷售情形不佳，
    造成其需負擔庫存成本，業於 95年8月22日終止合作契約為
    由，對被上訴人提起給付貨款之訴（原法院台中簡易庭95年
    度中簡字第5959號），主張迄95年8月22日止，庫存產品194
    件，被上訴人未清償之尾款合計 46萬8105元。該案於96年2
    月12日判決駁回上訴人上開請求，認定雙方合作契約性質為
    「承攬契約」，且依合作契約第4條第5款約定，得視商品銷
    售狀況決定商品是否繼續銷售，並終止合作契約者為本件被
    上訴人。上訴人於96年2月27日收受判決正本，並於96年3月
    13日具狀上訴，經命補上訴裁判費（ 96年3月20日收受補費
    裁定）未補正，於96年4月11日裁定駁回上訴確定。
  (三)被上訴人於上訴人前開訴訟具狀上訴而經命補上訴費期間，
    於 96年3月23日、26日通知上訴人出貨予訴外人王淑玲及王
    琇慧，上訴人於同年4月2日以樹林柑園郵局第38號存證信函
    表示拒絕出貨，被上訴人則於96年4月3日以臺中大隆路郵局
    第278號存證信函催告上訴人應於3日內出貨配送，上訴人則
    在96年4月12日及14日完成出貨配送。
  (四)被上訴人於 96年5月2日以臺中大隆路郵局418號存證信函通
    知上訴人解除上述合作契約書。
  (五)兩造於97年4月30日共赴上訴人設在台北縣樹林市○○街133
    巷 1之33號倉庫清點，上訴人依上開合作契約施作之商品現
    仍庫存 187件，依雙方確認其金額被上訴人應按已付上訴人
    70％之款項合計為90萬1005元，其餘30％之款項合計為39萬
    0165元。
五、被上訴人主張上訴人有上開遲延給付之情，依解除契約後回
    復原狀之規定（民法第259條第2款），請求上訴人返還依目
    前庫存件數 187件含稅金額70％計算之已付款項，上訴人則
    抗辯依本件契約性質，被上訴人不得解除契約，上訴人無回
    復原狀之義務，則本件爭點在於系爭合作契約之性質為何？
    被上訴人得否解除契約？茲分述如下：
  (一)關於系爭合作契約之性質，被上訴人主張為『提供專業技能
    』暨『製造物供給』附合式買賣契約，縱有承攬之性質，亦
    應屬買賣與承攬之混合契約；而上訴人抗辯系爭合作契約為
    承攬契約，此與前訴訟即原法院台中簡易庭95年度中簡字第
    5959號判決認定相同。然查：
  (1)依系爭合作契約第1條「契約起始日：『從』民國93年5月20
    日」、第4條第4項：「甲方（即被上訴人）向乙方（即上訴
    人）第一次正式下單量，以整套計算。『銷售後視商品銷售
    狀況』可依整套中部分單品『陸續』下單」、第4條第5項：
    「甲方得視商品銷售狀況決定商品是否『繼續』銷售，並『
    終止』雙方合作關係」等語觀察，可見系爭合作契約具有「
    繼續」性質，與通常之一次性買賣或承攬關係尚有差別。
  (2)又依第 3條第3項規定之被上訴人分段付款方式，以及第3條
    第1項「甲方提供F.G套商品，每套標準設計圖及含稅金額如
    附件」、第2項「乙方依甲方提供之標準圖樣施作」、第3項
    第2款「乙方生產完成經甲方驗收後」、第3款「經乙方安裝
    後由客戶驗收後」、第5條第2項「商品至安裝地點安裝完成
    後」、第 3項「商品若遭消費者拒收應由乙方負責理清至消
    費者簽收為止」、第 4項「乙方交貨商品，保固期限為一年
    。消費者正常使用情況下商品損壞之維修服務，乙方不收任
    何費用」等語，並綜合被上訴人所陳其向上訴人訂購系統家
    具，於家具製造完成後送至上訴人倉庫並由其負責保管與倉
    儲等事，上訴人再依被上訴人之通知，將系統家具配送至消
    費者指定之處所並完成安裝等交易過程之陳述，足見第 3項
    第2 款所謂「乙方生產完成」等語，係指上訴人已依被上訴
    人下單之家具樣式，按被上訴人提供之設計圖製作家具組件
    完成之意，經驗收後被上訴人支付70％（含下單時之30％）
    之貨款。是以，在此階段前上訴人之工作內容，係由上訴人
    提供材料，依被上訴人提供之系統家具（規格化）圖樣打樣
    、並施作成各式家具組件，雙方著重在上訴人一定工作物（
    家具組件）之完成，顯有類似承攬契約之性質。而在此階段
    後於被上訴人尚未通知上訴人安裝（即尚未有消費者訂購）
    前之期間內，前開各式家具組件放置在上訴人設於台北縣樹
    林市○○街133巷1之33號倉庫內，此時上訴人為被上訴人維
    持一定之庫存，具有擔任被上訴人「發貨倉庫」之性質。迨
    被上訴人通知家具售予特定消費者時，則由上訴人負責將特
    定家具組件，運送至消費者指定地點，完成安裝工作，故在
    此階段兩造著重於特定物所有權之移轉，具有買賣契約之性
    質。然家具組裝完成後，因前述第5條第4項之約定，雙方則
    成立具有保固期限之特定第三人利益契約。
  (3)基於以上分析，系爭合作契約實為綜合類似「承攬、委任、
    買賣、保固（擔保維修）」等性質之繼續性契約，此與一般
    所謂製造物供給契約或稱工作物供給契約（最高法院59年度
    台上字1590號判例之用語），僅為一次性之交易，學說認為
    應以當事人之意思為準，當事人之意思如重於財產權之移轉
    者為買賣，當事人意思重在製作物之完成時，則為承攬；若
    輕重不分或無所偏重時，則認為承攬與買賣之混合契約顯有
    不同。是本件兩造對於系爭合作契約「定性」之主張，均為
    本院所不採。
  (二)系爭合作契約具有繼續性質，自 93年5月20日起被上訴人陸
    續下單之金額共計 632萬2100元（見被上訴人96年9月5日準
    備書狀），除經兩造於 97年4月30日盤點確認之庫存商品尚
    餘 187件外，其餘上訴人均完成最後階段工作，即已將家具
    組裝完成移轉所有權予個別消費者，被上訴人亦已給付個別
    家具最後之30％尾款。雖上訴人各個給付，僅為系爭合作契
    約全體之一部，上訴人於個別給付縱有發生一部遲延之情，
    但為維持其他已完成給付之法律關係（包括兩造間、被上訴
    人與消費者間）安定性，應認被上訴人僅得就未履行之殘餘
    部分主張終止契約，而非解除全部契約。
  (三)況且，就本件情節而言，上訴人前以家具銷售情形不佳，造
    成其需負擔庫存成本，而於 95年8月22日終止合作契約為由
    ，對被上訴人提起給付貨款之訴，經原法院台中簡易庭以95
    年度中簡字第5959號判決駁回上訴人之請求（即按庫存品項
    、數量194件，依30％計算請求尾款 46萬8105元），被上訴
    人於上訴人具狀上訴而經命補上訴費期間，於 96年3月23日
    、26日通知上訴人出貨予訴外人王淑玲及王琇慧，上訴人固
    先有拒絕出貨之情，但其辯稱係因兩造間有訴訟糾紛，乃暫
    停出貨等語，尚非不可採信，且被上訴人於96年4月3日以存
    證信函催告上訴人應於3日內配送後，上訴人則於4月12、14
    日完成出貨配送一節，亦為雙方所不爭執。姑不論上訴人應
    於何期限內為消費者完成安裝工作，系爭合作契約內未明文
    約定，則上訴人應受被上訴人催告後方有遲延責任可言，故
    被上訴人催告函中謂「特依民法第229條第2項明定函告貴公
    司於文到 3日內出貨予前開消費者並繼續履行契約，否則定
    依法處理」等語，惟被上訴人未再次定相當期限催告，即於
    96年5月2日以存證信函逕為解除契約之意思表示，則其解除
    契約顯與民法第 254條規定之要件不符，自非合法；又上訴
    人業於 4月12、14日完成出貨，被上訴人竟以「貴公司自今
    仍拒絕出貨」為由，侈言「貴我雙方合作契約互惠原則，應
    互相協商以利雙方」而解除全部契約，亦有違誠信。
  (四)綜上，被上訴人解除契約並不合法。
六、兩造之爭執及系爭合作契約之定性，已如前述。因此判斷上
    訴人訴請被上訴人領回庫存商品 187件及返還不當得利有無
    理由，自應先就被上訴人96年5月2日以存證信函為不合法解
    除契約之意思表示，對於系爭契約發生何種法律效果予以評
    斷，茲分述如下：
  (一)系爭合作契約具有繼續性質，為維持其他已完成給付之法律
    關係安定性，應認被上訴人僅得就未履行之殘餘部分主張終
    止契約，而非解除契約，且被上訴人96年5月2日以存證信函
    為解除契約之意思表示並不合法，均如前述。此不合法之意
    思表示，能否因法院就系爭契約定性之判斷，直接將被上訴
    人解除契約之意思表示轉換為終止契約之意思表示，實有疑
    問。況契約之終止，除基於之雙方合意外，乃依當事人一方
    之意思表示，使契約發生向後消滅之效果，故當事人終止契
    約者，須有終止權，其基於法律規定而生者謂之法定終止權
    ；若基於當事人約定者，則稱為約定終止權。系爭合作契約
    第4條第5項約定：「甲方（即被上訴人）得視商品銷售狀況
    決定商品是否繼續銷售，終止雙方合作關係，但甲方需將乙
    方（即上訴人）已生產之商品於三個月內負責銷售完畢」即
    屬之。換言之，在系爭合作契約之約定規範下，僅被上訴人
    有約定終止權，行使終止權之效果如何，被上訴人知之甚詳
    ，本院當不能反其意思將被上訴人解除契約之意思表示，認
    定為終止契約之意。
  (二)上訴人主張依系爭合作契約第4條第5項約定，合作契約將繼
    續維持，且僅被上訴人有約定終止權，可以想見上訴人未來
    須兢兢業業預備被上訴人之訂製，上訴人永遠無法自該合作
    契約中脫身，至現今已製作完成之家具，則須長期保管，而
    以兩造間之糾紛設想，這些庫存未來亦無售出之日，僅能一
    直在倉庫任其朽壞，如此上訴人除尾款拿不回來之外，倉庫
    亦將永久供被上訴人堆存該等家具。而上訴人既需為被上訴
    人維持一定之庫存，擔任被上訴人「發貨倉庫」，此時兩造
    間合作契約有倉庫契約之性質，而保管期間，契約中未有約
    定，依誠信原則，考量家具置放日久，將有朽壞及折價之問
    題，及被上訴人僅給付之 70%價款，保管期間應與之相應，
    不使上訴人保管之耗費，逾越該 70%價款所含之對價，應以
    民法第619條補充契約規定之不足，即上訴人僅有6個月之保
    管義務，逾期上訴人便無保管義務，且應自上訴人製作完成
    之日起算，逾此即應另給付保管費用云云。惟查：本件依契
    約上訴人本即有保管之義務，且不得就保管部分請求費用，
    契約既未終止，上訴人自應依契約履行義務，其請求被上訴
    人領回家具及支付保管費用，並無所據。上訴人雖以系爭合
    作契約僅賦予被上訴人契約終止權，對伊甚為不公平，法院
    應以誠信原則介入調整兩造間之契約關係，使兩造之利益達
    於平衡，故應認上訴人僅有 6個月之保管義務，逾期上訴人
    便無保管義務，被上訴人應領回家具及支付保管費用云云。
    惟查：系爭合作契約第4條第5項約定：「甲方（即被上訴人
    ）得視商品銷售狀況決定商品是否繼續銷售，終止雙方合作
    關係，但甲方需將乙方（即上訴人）已生產之商品於三個月
    內負責銷售完畢」，已規範被上訴人有終止權，但被上訴人
    應將上訴人已生產之商品於三個月內負責銷售完畢。如未銷
    售完畢，上訴人非不得以被上訴人給付遲延，作為違約理由
    ，依民法第229條第1項、231條第1項規定請求損害賠償，是
    系爭契約對兩造並無不公平之處。
  (三)系爭合作契約未經被上訴人終止，從而，上訴人依民法第51
    1 條之規定，請求被上訴人賠償上訴人就未完成部分可取得
    之利益，即剩餘之報酬39萬0165元（即庫存商品 187件之30
    ％），為無理由，不應准許。又上訴人雖陳述兩造間既已喪
    失互信基礎，上訴人願同意被上訴人終止兩造間之承攬契約
    ，惟應以被上訴人96年5月2日之存證信函解約之意思表示，
    認其真意在終止契約等語，然被上訴人96年5月2日之存證信
    函是表示欲解除契約，然其解除契約並不合法，本院亦不能
    認該解除契約之意思表示為終止契約，上訴人即無同意被上
    訴人終止契約，而認兩造有合意終止系爭合作契約之效力。
    準此，系爭合作契約未經有效終止，上訴人以契約終止後之
    效果，請求被上訴人將庫存商品 187件領回，並返還如前述
    之不當得利（即相當倉庫租金及倉儲人員薪津之利益），亦
    無理由，應予駁回。原審就此部分為上訴人敗訴之判決並駁
    回其假執行之聲請，於法並無不合。上訴意旨指摘原判決不
    當，求予廢棄改判，為無理由，應予駁回。
七、兩造其餘攻擊防禦方法，經審酌後，核與判決結果不生影響
    ，爰不一一贅述，併此敘明。
八、據上論結，本件上訴為無理由，依民事訴訟法第449條第1項
    、第78條，判決如主文。
中    華    民    國    97    年    12    月    9     日
                  民事第三庭    審判長法  官  陳照德
                                      法  官  朱  樑
                                      法  官  曾謀貴
以上正本係照原本作成。
不得上訴。
                                      書記官  王麗珍
中    華    民    國    97    年    12    月    9     日
                                                      Ａ


司法院資訊處製作；財團法人民間司法改革基金會備份。
